【裁判字號】    96,上易,290
【裁判日期】    970422
【裁判案由】    拆屋還地等
【裁判全文】
臺灣高等法院民事判決                 96年度上易字第290號
上  訴  人  甲○○
                        2號
            丙○○
訴訟代理人  李秋銘律師
            黃金亮律師
被上訴人    乙○○
訴訟代理人  林志嵩律師
上列當事人間請求拆屋還地等事件，上訴人對於中華民國96年1
月31日臺灣宜蘭地方法院95年度訴字第180號第一審判決提起上
訴，本院於97年4月15日言詞辯論終結，判決如下：
    主  文
上訴駁回。
第二審訴訟費用由上訴人丙○○負擔十分之六，餘由上訴人甲○
○負擔。
    事實及理由
一、被上訴人起訴主張：坐落宜蘭縣五結鄉○○段149地號土地
    （下稱系爭土地）為被上訴人乙○○與其他共有人計43人等
    所分別共有。該土地上現有上訴人丙○○所有如附圖Ａ所示
    面積0.005362公頃之三層RC造建物、附圖Ｂ部分面積0.003
    406公頃之鐵架鐵皮頂雨遮、附圖Ｃ所示面積0.028723公頃
    鋼鐵造建物及如附圖Ｄ所示面積0.000439公頃之RC加強磚造
    建物；另有上訴人甲○○所有如附圖Ｅ部分面積0.020965公
    頃之RC牆鋼架頂建物及如附圖Ｆ所示面積0.004370公頃之鐵
    皮屋建物，上訴人甲○○並將上揭Ｅ、Ｆ等建物出租給同案
    被告國朔汽車股份有限公司（以下均稱國朔公司），現由該
    公司占有使用。上訴人甲○○於民國 (下同)38 年間雖曾在
    系爭土地上設定建物面積23.465坪、權利存續期間自38年10
    月19日起至48年10月19日止之地上權登記，另上訴人丙○○
    之被繼承人簡阿土前亦曾就系爭土地設定建物面積32.05坪
    ，權利存續期間自38年10月18日起至48年10月18日止之地上
    權登記，然上開地上權登記均已逾存續期間，經土地所有權
    人依法向地政機關申請塗銷，並完成塗銷登記，故上訴人甲
    ○○、丙○○所有之建物自屬無權占有系爭土地。爰依民法
    第767條及821條之規定，請求上訴人丙○○應將坐落系爭土
    地上如附圖Ａ所示面積0.005362公頃之三層RC造建物、如附
    圖Ｂ部分所示面積0.003406公頃之鐵架鐵皮頂雨遮、如附圖
    Ｃ部分所示面積0.028723公頃鋼鐵造建物及如附圖Ｄ所示面
    積0.000439公頃之RC加強磚造建物均拆除，並將土地返還被
    上訴人及全體共有人；上訴人甲○○應將上揭土地上如附圖
    Ｅ部分所示面積0.020965公頃之RC牆鋼架頂建物及如附圖Ｆ
    所示面積0.004370公頃之鐵皮屋建物均拆除，將土地返還被
    上訴人及全體共有人。並答辯聲明：駁回上訴。（被上訴人
    於原審除請求上訴人等2人拆屋還地外，另請求同案被告國
    朔公司應自上開建物遷出，原審為被上訴人全部勝訴之判決
    ，上訴人就其所受敗訴判決部分提起上訴，國朔公司則未聲
    明不服。）
二、上訴人辯稱：對於系爭土地係屬被上訴人與他人所共有，土
    地上現有上訴人丙○○所有如附圖Ａ、Ｂ、Ｃ、Ｄ等之建物
    或地上物，及上訴人甲○○所有如附圖Ｅ、Ｆ所示之建物，
    且上訴人甲○○已將前開Ｅ、Ｆ建物出租給同案被告國朔公
    司占有使用等情，固不否認。然上訴人甲○○及丙○○有與
    被上訴人方面之祖先於48年間即訂有租賃契約書而承租系爭
    土地，此事實除已據上訴人提出租賃契約書為證外，上訴人
    丙○○、甲○○等人之前在每年6月及12月均按期繳交租金
    ，土地租金總額為600台斤，係由承租土地之人按房屋大小
    比例分攤，且係以稻穀折算現金為支付，直到土地共有人未
    再來收取為止之事實，已經證人簡阿發及簡太郎到庭證述在
    卷。此外上訴人丙○○、甲○○尚有繳納系爭土地之地價稅
    ，由此亦可證明上訴人丙○○、甲○○與土地共有人間確實
    有租賃關係存在。是上訴人甲○○、丙○○所有之上揭建物
    既基於租賃關係而合法占有土地，被上訴人請求上訴人拆屋
    或返還土地，均無理由等語。並上訴聲明：(一)原判決不利於
    上訴人部分廢棄。(二)上廢棄部分，駁回被上訴人在第一審之
    訴。(三)如受不利判決願供擔保請准宣告免為假執行。
三、兩造不爭執之事實：
  (一)系爭土地現登記為被上訴人乙○○與其他共有人計43人所分
    別共有，被上訴人之應有部分為18分之1。該土地上現有上
    訴人丙○○所有如附圖Ａ部分所示面積0.005362公頃之三層
    RC造建物、附圖Ｂ所示面積0.0034 06公頃之鐵架鐵皮頂雨
    遮、附圖Ｃ所示面積0.028 723公頃之鋼鐵造建物、附圖Ｄ
    部分面積0.000439公頃RC加強磚造建物；另有上訴人甲○○
    所有如附圖Ｅ所示面積0.0209 65公頃之RC牆鋼架頂建物、
    附圖Ｆ所示面積0.004370公頃鐵皮屋建物，上訴人甲○○並
    將上揭附圖所示Ｅ、Ｆ建物出租給原審被告國朔公司占有使
    用等情，有被上訴人提出之土地登記謄本、地籍圖謄本，及
    國朔公司房屋租賃契約書在卷足參（原審卷，21-32頁、
    108-114頁），復經原審勘驗現場並囑託宜蘭縣羅東地政事
    務所測量，有勘驗筆錄、複丈成果圖及照片附卷可稽（原審
    卷，78-91頁），堪認為真正。
  (二)上訴人丙○○之父簡阿土及上訴人甲○○於39年2月1日曾就
    系爭土地設定權利範圍均為土地一部之地上權登記，該地上
    權登記均經塗銷登記乙節，有被上訴人提出之地上權設定相
    關資料及土地登記謄本為證，亦可信為真實（原審卷，21-3
    1、33-51頁）。
四、被上訴人主張：上訴人甲○○及丙○○所有之建築或地上物
    無權占有被上訴人共有之系爭土地，其得依民法第767條及
    821條之規定，請求上訴人拆屋還地等語。上訴人辯稱：
    其與系爭土地共有人間有租賃關係存在，其所有上揭建物係
    基於租賃關係而合法占有土地，被上訴人不得請求拆屋還地
    等語。經查：
  (一)被上訴人為系爭土地共有人，上訴人為系爭房屋所有權人乙
    節，既為兩造所不爭，被上訴人主張上訴人以系爭房屋無權
    占有系爭土地，上訴人主張其係依據租賃關係占有系爭土地
    ，則上訴人依法應就其主張即其係依據租賃關係或其他法律
    關係而有權占有系爭土地之有利於己積極事實負舉證責任。
  (二)按共有土地之出租，屬共有物管理行為，應適用民法第820
    條第1項規定，除契約另有訂定外，由共有人全體共同為之
    ，如共有人中之一人擅將共有土地出租與他人，對其他共有
    人應不生效力（最高法院79年第2次民事庭會議決議可資參
    照）。
  (三)上訴人提出48年7月10日契約書一份為證（原審卷，73頁）
    ，被上訴人否認該契約書之真正，上訴人依法應就該契約係
    屬真正之事實負舉證責任。查該契約書記載租賃標的物為「
    土地在五結鄉二結村二結公業建物敷地」，尚無法證明所承
    租之土地即為系爭學進段149地號土地，且該契約書約定租
    金為「賃貸借租米：每一個年分租米陸佰台斤」，亦與上訴
    人丙○○抗辯其所繳付之租金係以稻穀折算現金之詞（原審
    卷，126頁）不符。又契約書係記載出租人為「祖祀公業代
    表人簡阿達、簡阿聰」，並非系爭土地之全部共有人。然查
    系爭土地並未登記為祭祀公業土地，有土地登記簿謄本可證
    （原審卷，21至31頁），契約書內容與實情已有不符，又共
    有人簡阿細、簡錫玩、簡雙溪、簡村助、簡正琴等人早在日
    據時代即已去世，其等繼承人迄今均無辦理繼承登記，土地
    共有人簡俊傑則於35年間旅居日本等情，亦有戶籍謄本及戶
    籍登記資料附卷可證（原審卷，164-169頁）。上開證據顯
    示，上開租約並未經簡阿達、簡阿聰以外之其他共有人同意
    ，該租約所載簡阿達、簡阿聰為祖祀公業代表人，既與事實
    不符而不足採信。因此，該租約無法證明兩造間有租賃關係
    存在之事實。
  (四)再證人簡芳吉到庭證稱：系爭土地之共有人簡靜淵、簡康燕
    為其祖父母，簡靜淵於日據時代即已死亡，簡康燕則在40年
    間去世，其等之繼承人均未辦理繼承登記，其不知道上訴人
    系爭房屋為何會在系爭土地上，其從未見過上訴人提出之上
    開契約書，亦未向上訴人收取租金，其未管土地之事所以不
    知道有沒有人跟上訴人收過租金等語（原審卷，187頁）。
    證人簡芳吉之證詞亦無法證明兩造間有租賃關係存在。
  (五)證人簡阿發、簡太郎雖證稱：渠等曾與上訴人每年共同繳交
    以稻穀600台斤折算之現金等語，惟簡阿發證稱：其不知道
    系爭土地是何人所有，其不清楚係向何人承租，其父親都是
    將租金拿去丙○○家裡，每個人分攤租金等語（原審卷，
    126頁至128頁）。簡太郎亦證稱：出租土地之人其只知道一
    位叫簡阿達，何人和何人定契約都是上一代去弄的，其並不
    清楚，收租金之人其不認識，每年來收租金者都不一樣等語
    （原審卷，128-129頁）。上訴人丙○○亦稱：「來收租金
    的人我們不認識。我印象中土地共有人18人，在每年6月跟
    12 月各來收一次，每年都有不同的代表人來收租金，一次
    收300台斤」等語（原審卷，125頁）。簡阿發、簡太郎既均
    稱其不能確實知悉何人出租系爭土地及何人收取租金等事實
    ，簡阿發、簡太郎之證詞均無法證明兩造間有租賃關係存在
    。
  (六)上訴人丙○○辯稱：其有繳納土地地價稅，可證明確實有承
    租土地等語，並提出地價稅單為證（附於外放之證據袋內）
    。惟經原法院向宜蘭縣稅捐稽徵處羅東分處函查結果，該處
    函覆稱：其因無系爭土地之共有人資料，又因上訴人丙○○
    為系爭土地上門牌號碼五結鄉○○路203、205號建物之稅籍
    名義人，依據土地稅法第4條第1項第1、3款規定：「土地有
    下列情形之一者，主管稽徵機關得指定土地使用人負責代繳
    其使用部分之地價稅或田賦：(一)納稅義務人行蹤不明者。(三)
    無人管理者。」其依此規定逕列上訴人丙○○為土地管理人
    ，並將地價稅單寄至上揭處所通知上訴人丙○○繳納地價稅
    等語，有宜蘭縣稅捐稽徵處羅東分處函在卷可證（原審卷，
    177-183頁）。參以上訴人丙○○曾表示：其不知道為何由
    伊來繳納地價稅等語（原審卷，126頁），上開地價稅單並
    無法證明兩造間有租約存在。
  (七)上訴人既未能提出積極證據足證其係依據租賃或其他法律關
    係占有使用系爭土地為有正當權源，依首開說明，上訴人丙
    ○○所有如附圖所示Ａ、Ｂ、Ｃ、Ｄ等地上物，及上訴人甲
    ○○所有如附圖所示Ｅ、Ｆ等之建物，均屬無權使用被上訴
    人所共有系爭學進段149地號土地，足堪認定。
  (八)次按所有人對於無權占有或侵奪其所有物者，得請求返還之
    ，對於妨害其所有權者，得請求除去之，有妨害其所有權之
    虞者，得請求防止之，民法第767條定有明文。上訴人所有
    上開之建物既無權占有被上訴人共有之系爭土地，則被上訴
    人依據上揭規定，訴請上訴人應將上開地上物、建物拆除，
    並返還所占用之土地，即屬應予准許。
五、從而被上訴人本於民法第767條、第821條之法律規定，訴請
    上訴人丙○○應將上揭土地上如附圖Ａ部分之三層RC造建物
    （面積0.005362公頃）、附圖Ｂ部分之鐵架鐵皮頂雨遮（面
    積0.003406公頃）、附圖Ｃ部分之鋼鐵造建物（面積0.0287
    23公頃）、附圖Ｄ所示之RC加強磚造建物（面積0.000439公
    頃）拆除，並將土地返還被上訴人及全體共有人；上訴人甲
    ○○應將坐落該土地上如附圖Ｅ部分之RC牆鋼架頂建物（面
    積0.020965公頃），及附圖Ｆ所示之鐵皮屋（面積0.004370
    公頃）拆除，並將土地返還被上訴人及全體共有人，均為有
    理由，應予准許。是則原審判命上訴人拆屋還地，並酌定拆
    屋還地之履行時間6個月，於法並無不合。上訴意旨指摘原
    判決此部分不當，求予廢棄改判，為無理由，應予駁回。又
    本件訴訟標的價額僅新台幣92萬7570元（計算方式如原審卷
    第208頁補費裁定書），依法不得上訴第三審，本院判決確
    定後自得強制執行，上訴人聲請供擔保准免宣告假執行即屬
    不能准許。
六、本件事證已臻明確，兩造其餘主張與舉證，無一一論列之必
    要，併此敘明。
七、據上論結，本件上訴為無理由，依民事訴訟法第449條第1項
    、第78條、第85條第1項但書，判決如主文。
中    華    民    國    97    年    4     月    22    日
                    民事第十三庭
                        審判長法  官  黃嘉烈
                              法  官  楊絮雲
                              法  官  高鳳仙
正本係照原本作成。
不得上訴。
中    華    民    國    97    年    4     月    25    日
                              書記官  黃慶霽


司法院資訊處製作；財團法人民間司法改革基金會備份。
